臺灣高等法院民事判決
109年度勞上字第30號
上訴人即附  
帶被上訴人  歐美藝術琉璃有限公司

兼法定代理
人          吳金霖（原名:吳雋熙）

共      同
訴訟代理人  許文彬律師
            李儼峰律師
            周武榮律師
            張睿紘律師
被上訴人即
附帶上訴人  楊茗喬    
            洪莉婷    
            洪鵬凱    
            洪緯玲    

            洪巧庭    

共      同
訴訟代理人  張耕豪律師
上列當事人間請求損害賠償事件，上訴人對於中華民國108年11
月27日臺灣新竹地方法院108年度重勞訴字第8號第一審判決提起
上訴，被上訴人提起附帶上訴，本院於109年12月15日言詞辯論
終結，判決如下：
    主      文
原判決關於命：㈠上訴人歐美藝術琉璃有限公司應給付被上訴人
己○○、戊○○、丙○○、丁○○、乙○○依序各逾新臺幣貳拾捌萬肆仟柒
佰參拾元、壹拾肆萬玖仟柒佰參拾元、壹拾肆萬玖仟柒佰參拾元
、壹拾肆萬玖仟柒佰參拾元、壹拾肆萬玖仟柒佰參拾元之本息；
㈡上訴人甲○○應給付被上訴人己○○、戊○○、丙○○、丁○○、乙○○依
序各逾新臺幣貳拾捌萬肆仟柒佰參拾元
、壹拾肆萬玖仟柒佰參拾元、壹拾肆萬玖仟柒佰參拾元、壹拾肆
萬玖仟柒佰參拾元、壹拾肆萬玖仟柒佰參拾元之本息；㈢前開所
命之給付，如任一人已為給付，另一人於該給付範圍內，同免其
給付義務部分，及該部分假執行宣告之裁判均廢棄。
上開廢棄部分，被上訴人在第一審之訴及假執行之聲請均駁回。
上訴人其餘上訴、被上訴人之附帶上訴均駁回。
關於上訴部分之第一（除確定部分外）、二審訴訟費用，由上訴
人連帶負擔百分之五十五，餘由被上訴人負擔；關於附帶上訴部
分，由附帶上訴人負擔。
    事實及理由
一、被上訴人即附帶上訴人己○○、戊○○、丙○○、丁○○、乙○○（下
    合稱己○○等5人，分別則各稱其姓名）主張：
　　上訴人即附帶被上訴人甲○○（原名吳雋熙，下稱甲○○）為上
    訴人即附帶被上訴人歐美藝術琉璃有限公司（下稱歐美公司
    ，與甲○○合則稱歐美公司等2人）負責人，對於工作
    場所之設備及勞工有管理、監督或指揮之權責，為從事業務
    之人，為職業安全衛生法（下稱職安法）第2條第3款所稱雇
    主。歐美公司於民國（下同）104年9月14日承攬訴外人財團
    法人新竹市私立天主教仁愛啟智中心（下稱仁愛啟智中心）
    位在新竹市○○路00號之仁愛啟智中心小型住宿機構外牆造型
    鑲嵌藝術玻璃工程（下稱第一次工程）。該第一次工程於10
    5年2月間完工後，因藝術玻璃出現破裂及水漬情形，歐美公
    司復再次承攬藝術玻璃更換安裝工程（下稱第二次工程）
　　。歐美公司等2人於105年8月26日僱用被害人洪守憲進行第
    二次工程之玻璃更換安裝時，本應注意勞工進行高樓外牆進
    行安裝玻璃作業時，為防止作業場所墜落之虞而引起危害，
    依職安法第6條第1項第5款規定，應設置符合規定之必要安
    全衛生設備及設施，亦即應使勞工配戴安全帽並提供安全帶
    等防墜設施，以防止墜落引起之危害，詎歐美公司等2人竟
    疏未注意，未提供安全帽及安全帶予洪守憲，即指派洪守憲
    於當日14時40分許進入新竹市○○路00號仁愛啟智中心建物（
    下稱系爭工地）4樓陽台處理藝術玻璃安裝及後續工程。洪
    守憲從系爭工地4樓陽台進入施工鷹架後，因未配戴安全帽
    及使用安全帶，於陽台及鷹架移動過程中不慎墜落地面，致
    受有顱底骨骨折、出血及腦幹衰竭、頭部純性傷及脊椎骨骨
    折等傷害，經送醫急救，仍於同日21時不治死亡。己○○為洪
    守憲之配偶，戊○○、丙○○、丁○○、乙○○則為洪守憲之子女，
    爰依侵權行為法律關係，請求歐美公司等2人應連帶賠償己○
    ○等5人，每人各新臺幣（下同）300萬元之精神慰撫金，及
    連帶賠償己○○扶養費1,500,520元。並聲明：㈠歐美公司等2
    人應連帶給付己○○4,500,520元，及自起訴狀繕本送達之翌
    日起至清償日止，按週年利率5％計算之利息；㈡歐美公司等2
    人應連帶給付丙○○300萬元，及自起訴狀繕本送達之翌日起
    至清償日止，按週年利率5％計算之利息；㈢歐美公司等2人應
    連帶給付戊○○300萬元，及自起訴狀繕本送達之翌日起至清
    償日止，按週年利率5％計算之利息；㈣歐美公司等2人應連帶
    給付丁○○300萬元，及自起訴狀繕本送達之翌日起至清償日
    止，按週年利率5％計算之利息；㈤歐美公司等2人應連帶給付
    乙○○300萬元，及自起訴狀繕本送達之翌日起至清償日止，
    按週年利率5％計算之利息；㈥願供擔保，請准宣告假執行。
二、歐美公司等2人則以：歐美公司與洪守憲間並無僱傭契約之
    從屬性特徵，歐美公司非洪守憲之雇主，對洪守憲無指示命
    令權，洪守憲獨資自營宏田玻璃不銹鋼工程行，係以玻璃、
    不鏽鋼裝潢安裝為主要業務，從事玻璃工程約40年，故無另
    受僱於他人之必要。且洪守憲對於玻璃相關工程熟稔，如何
    施作及能否施作，具有專業判斷知識，是否承接第二次工程
　　，可自由決定。另洪守憲於105年8月26日前往系爭工地施工
　　，係由洪守憲自己選擇日期與時間，非由歐美公司指定或管
    理，現場亦未受有任何人之指揮監督，洪守憲可自行決定施
    作流程，非歐美公司所能置喙。又洪守憲對於施作所需材料
　　、助手，亦得逕依其多年經驗而為判斷，非為歐美公司所提
    供。況歐美公司負責人甲○○於本件事故發生時，接觸藝術玻
    璃不過僅10年左右，於第一次與第二次工程之職務範圍復僅
    限於企劃與業務洽談，無任何安裝或施工之經驗，如何就第
    二次之玻璃更換安裝工程，對洪守憲進行指揮監督，甲○○在
    現場僅係檢查洪守憲完成之工作。是洪守憲替歐美公司進行
    第二次工程即更換安裝本件特定難度之五餅玻璃時，非為歐
    美公司之營業為勞動，而係為其本身之營業為勞動，不具經
    濟上之從屬性，且給付勞務過程又無與同僚間居於分工合作
    狀態，對於勞務給付方式、時間也具有獨立裁量權，可見洪
    守憲與歐美公司間之契約關係，為承攬關係，非為僱傭關係
    。是伊等自無依職安法規定，對洪守憲提供所謂防止危害安
    全設備之保護義務，己○○等5人依侵權行為法則，請
　　求伊等賠償扶養費或慰撫金，為無理由。另己○○與洪守憲
　　所生4名子女皆為成年人，各有工作能力，己○○住處應為自
    有房屋，請法院斟酌平均每人月消費支出－按區域別，及106
    年臺灣地區及新北市家庭各種消費支出項目，扣除26.6
　　％之房屋租金支出，暨己○○之收入、財產情況，是否確有不
    能維持生活之情形。至己○○等5人請求慰撫金部分，請求法
    院考量甲○○現年36足歲，可能因本次事故遭受自由刑之禁錮
    ，期間無法工作獲取收入，且讓歐美公司聲譽大幅受損，危
    及甲○○之事業基礎與生計，請法院酌減精神慰撫金至每人50
    萬元。另洪守憲於施工時自己不慎墜地，就本件事故發生與
    有過失，應依民法第217條規定酌減賠償金額。另己○○等5人
    於臺灣新竹地方法院（下稱新竹地院）107年度重勞訴字第8
    號請求損害賠償事件，對歐美公司與仁愛啟智中心請求連帶
    給付810萬元，並與仁愛啟智中心於庭外成立和解，惟不透
    露和解金額；復依新竹地院107年度附民字第303號和解筆錄
    記載，己○○等5人已與訴外人信展營造有限公司（下稱信展
    公司）及該公司法定代理人鄭明郎（下稱信展公司等2人）
    成立和解，故伊等賠償金額應再扣除1/2之金額。又己○○等5
    人已依犯罪被害人保護法規定，共受領犯罪被害補償金2,21
    1,015元，應自己○○等5人請求賠償之金額中扣抵。又甲○○於
    洪守憲出殯前曾至靈堂致意，並給付戊○○賠償金5萬元，亦
    應扣除等語，資為抗辯。
三、原審為己○○等5人一部勝訴、一部敗訴之判決，即判命：
　　㈠歐美公司應給付己○○、戊○○、丙○○、丁○○、乙○
　　○依序各為40萬元、30萬元、30萬元、30萬元、30萬元，及
　　均自107年1月24日起至清償日止，按週年利率5％計算之利
　　息；㈡甲○○應給付己○○、戊○○、丙○○、丁○○、乙
　　○○依序各為40萬元、30萬元、30萬元、30萬元、30萬元，
　　及均自107年1月24日起至清償日止，按週年利率5％計算之
　　利息；㈢前開所命之給付，如任一人已為給付，另一人於該
　　給付範圍內，同免其給付義務；另駁回己○○等5人其餘之
　　訴（即駁回己○○4,100,520元本息，己○○、丙○○、戊○○、丁○
    ○、乙○○各270萬元本息之請求）。歐美公司等2人就其等敗
    訴部分，提起上訴，其上訴聲明：㈠原判決不利於歐美公司
    等2人部分廢棄。㈡上開廢棄部分，己○○等5人在第一審之訴
    及假執行之聲請均駁回。己○○等5人之答辯聲明：上訴駁回
    。另己○○等5人就其等精神慰撫金敗訴部分之一部，提起附
    帶上訴（其餘敗訴部分未據聲明不服
　　，不在本院審理範圍），其附帶上訴聲明：㈠原判決關於駁
    回己○○等5人下列第㈡項、第㈢項之訴部分廢棄。㈡歐美公司應
    再給付己○○、丙○○、戊○○、丁○○、乙○○依序各為40萬元、30
    萬元、30萬元、30萬元、30萬元，及均自107年1月24日起至
    清償日止，按週年利率5％計算之利息；㈢甲○○應再給付己○○
    、丙○○、戊○○、丁○○、乙○○依序各為40萬元、30萬元、30萬
    元、30萬元、30萬元，及均自107年1月24日起至清償日止，
    按週年利率5％計算之利息；㈣願供擔保請准宣告假執行。歐
    美公司等2人對附帶上訴之答辯聲明：㈠附帶上訴駁回。㈡如
    受不利判決，願供擔保請准宣告免為假執行。
四、兩造不爭執事項（見原審重勞訴卷第145頁至第146頁）：
  ㈠財團法人新竹市私立天主教仁愛啟智中心（已與己○○等5人於
    新竹地院107年度重勞訴字第8號庭外達成和解），負責
　　人為劉丹桂，總務為吳克塘，中心主任為洪美玲，機構原址
　　設於新竹市○○街00號，因應遷址於新竹市○○路00號，而
　　有小型住宿機構新建工程，該工程由信展公司（已與己○○等
    5人於新竹地院107年度交附民字第303號成立訴訟和解，見
    原審重勞訴卷第34頁）承攬，驗收合格日期為105年8月31日
    ，信展公司負責人為鄭明郎。
  ㈡105年8月26日，洪守憲於新竹市○○路00號4樓陽台穿越大
　　樓與外部鷹架間之開口，欲至外部鷹架上處理水漬玻璃，於
　　同日14時40分許，從大樓與外部鷹架間之開口墜落後死亡。
  ㈢上開死亡案件，鄭明郎經臺灣新竹地方檢察署（下稱新竹地
　　檢署）107年偵續字第2號業務過失致死案件偵查終結後提起
　　公訴，由新竹地院以107年度訴字第203號案件受理；甲○○
　　（歐美公司負責人）則經新竹地檢署105年偵字第11227號、
　　106年度偵字第6243號，以甲○○違反職安法第6條第1項第5
　　款之規定，致發生同法第37條第2項第1款之死亡職業災害，
　　應依同法第40條第1項規定處罰，同時競合刑法第267條第2
　　項業務過失致人於死罪，對歐美公司等2人提出公訴，經新
　　竹地院以106年度訴字第502號受理後，於108年5月6日判處
　　甲○○有期徒刑1年，歐美公司科罰金25萬元〔歐美公司等2
　　人不服提起上訴，經本院於108年11月28日以108年度上訴字
　　第1924號刑事判決撤銷甲○○部分之一審判決，改判處有期
　　徒刑8月，另駁回歐美公司之上訴；甲○○提起第三審上訴
　　，經最高法院於109年10月22日以109年度台上字第4519號刑
　　事判決駁回上訴而確定在案，見本院卷㈡第121頁至第167頁
　　之本院及最高法院前開刑事判決〕。
五、本件己○○等5人主張甲○○為歐美公司負責人，對於工作
    場所之設備及勞工有管理、監督或指揮之權責，為從事業務
    之人，因歐美公司向仁愛啟智中心承攬之第一次工程完工後
　　，藝術玻璃出現破裂及水漬情形，歐美公司乃進行第二次工
    程。嗣歐美公司等2人於105年8月26日僱用洪守憲進行第二
    次工程之玻璃更換安裝時，疏未提供安全帽及安全帶予洪守
    憲，即指派洪守憲於當日14時40分許進入系爭工地4樓陽台
    處理藝術玻璃安裝及後續工程。洪守憲從系爭工地4樓陽台
    進入施工鷹架後，因未配戴安全帽及使用安全帶，於陽台及
    鷹架移動過程中不慎墜落地面，致受有顱底骨骨折、出血及
    腦幹衰竭、頭部純性傷及脊椎骨骨折等傷害，經送醫急救，
    仍於同日21時不治死亡。己○○為洪守憲之配偶，戊○○、丙○○
    、丁○○、乙○○為洪守憲之子女，爰依侵權行為法律關係，請
    求歐美公司等2人應負連帶賠償責任等語；歐美公司等2人則
    以前開各詞置辯。是本件應審究者厥為：㈠歐美公司與洪守
    憲間就本件第二次工程，有無僱傭關係存在？㈡歐美公司於1
    05年8月26日僱用洪守憲進行第二次工程時，有無違反職安
    法第6條第1項第5款規定之情事？㈢己○○等5人依侵權行為法
    律關係，請求歐美公司等2人應不真正連帶給付己○○、戊○○
    、丙○○、丁○○、乙○○依序各為40萬元本息、30萬元本息、30
    萬元本息、30萬元本息、30萬元本息，及附帶上訴請求歐美
    公司、甲○○應分別再給付己○○、丙○○、戊○○、丁○○、乙○○依
    序各為40萬元本息
　　、30萬元本息、30萬元本息、30萬元本息、30萬元本息，有
    無理由？
六、得心證之理由：
  ㈠歐美公司與洪守憲間就本件第二次工程，有無僱傭關係存在
　　？
　  按稱僱傭者，謂當事人約定，一方於一定或不定之期限內為
    他方服勞務，他方給付報酬之契約；民法第482條定有明文
    。又僱傭契約依民法第482條之規定，係以約定受僱人於一
    定或不定之期限內，為僱用人服勞務，僱用人給與報酬為其
    成立要件。就此項成立要件言之，僱傭契約在受僱人一方，
    僅止於約定為僱用人供給一定之勞務，即除供給一定勞務之
    外，並無其他目的，在僱用人一方，亦僅約定對於受僱人一
    定勞務之供給而與以報酬，縱使受僱人供給之勞務不生預期
    之結果，仍應負給與報酬之義務，此為其所有之特徵（最高
    法院45年台上字第1619號民事判決先例同此意旨）。至稱承
    攬者，則謂當事人約定，一方為他方完成一定之工作，他方
    俟工作完成，給付報酬之契約；民法第490條第1項亦有明文
　　。即僱傭契約乃當事人以勞務之給付為目的，受僱人於一定
    期間內，應依照僱用人之指示，從事一定種類之工作，且受
    僱人提供勞務，具有繼續性及從屬性之關係。而承攬契約之
    當事人則以勞務所完成之結果為目的，承攬人只須於約定之
    時間完成一個或數個特定之工作，與定作人間無從屬關係，
    可同時與數位定作人成立數個不同之承攬契約，二者性質並
    不相同（最高法院94年度台上字第573號民事判決意旨同此
    見解）。次按勞工與雇主間之從屬性，通常具有：⒈人格上
    從屬性，即受僱人在雇主企業組織內，服從雇主權威，並有
    接受懲戒或制裁之義務。親自履行，不得使用代理人。⒉經
    濟上從屬性，即受僱人並不是為自己之營業勞動而是從屬於
    他人，為該他人之目的而勞動。⒊組織上從屬性，即納入雇
    方生產組織體系，並與同僚間居於分工合作狀態等項特徵。
    又基於保護勞工之立場，一般就勞動契約關係之成立，均從
    寬認定，只要有部分從屬性，即應成立（最高法院96年度台
    上字第2630號、81年度台字第347號民事判決意旨同此見解
　　）。經查：
　⒈依甲○○於本件過失致死案件警詢時稱：伊與洪守憲是合作關
    係，本次為主雇關係，洪守憲是其所僱用之工人，擔任建築
    外牆的藝術玻璃安裝工程。發生意外前，洪守憲是在4樓鷹
    架上，伊在4樓陽台，收拾東西到一半，聽到撞擊聲，隨即
    往樓下看，就發現洪守憲已經在1樓地上。玻璃安裝工程施
    工的是其父親（按即吳寬亮）及洪守憲，伊與母親（按即陳
    瑩娟）是去了解進度等語〔見臺灣桃園地方檢察署105年度相
    字第1406號卷（下稱相驗字卷）第9頁背頁至第10頁〕
　　；於檢察官相驗時亦稱：洪守憲受僱於伊，擔任貼玻璃的工
    作等語（見相驗卷第64頁背頁）；於新竹地檢署105年度偵
    字第11227號過失致死等案件（下稱刑事偵查案件）偵訊時
    稱：伊公司負責設計跟製作玻璃，洪守憲負責安裝等語〔見
    新竹地檢署105年度偵字第11227號（下稱偵字第11227號卷
　　）第56〕。證人陳瑩娟於刑事偵查案件偵訊時證稱：案發當
    日是甲○○開車搭載伊及洪守憲一起到施工現場，吳寬亮則是
    自行由其他地方前往。施工過程中，伊幫洪守憲把切好的5
    餅玻璃放到旁邊盒子等語（見偵字第11227號卷第58頁至第5
    9頁）；於新竹地院106年度訴字第502號業務過失致死等案
    件（下稱另案刑事案件）審理時證稱：洪守憲的報酬是以現
    金給付，一天大概是3,000元，但如果要上高空或切一點玻
    璃這類的，就會請洪守憲自己估價錢。伊請吳寬亮上樓檢查
    判斷玻璃破掉的原因，所以他有先上去檢查玻璃破損的程度
　　。伊於偵查中所稱「洪守憲將玻璃裝上去，我要看仁愛啟智
    中心是否滿意，如果滿意，不用再跑一趟」係指原來玻璃有
    5個餅破了，當日是去重新換一批新的玻璃，再與仁愛啟智
    中心核對確認工程是否結束或完成等語〔見新竹地院106年度
    訴字第502號卷（下稱另案刑事案件卷）㈢第23頁至第27
　　頁〕。證人吳寬亮於刑事偵查案件偵訊時證稱：伊有上樓檢
    查玻璃破損的原因，並將矽利康割掉，把5片白色原型5餅玻
    璃取下，檢查是什麼原因造成玻璃的損壞等語（見偵字第11
　　227號卷第130頁）。證人庚○○於本院109年度勞上字第26號
    損害賠償事件證稱：伊於105年1月間有向歐美公司承攬仁愛
    啟智中心小型住宿機構外牆造型鑲嵌藝術玻璃工程（按即第
    一次工程）之外牆彩色玻璃安裝，工程所需之清玻璃由伊提
    供，藝術玻璃則由歐美公司提供，清玻璃及藝術玻璃都放在
    歐美公司的工廠裁切，伊以含材料錢約5、6萬元將工程包下
    來，等玻璃安裝好，歐美公司當場驗收沒有問題，就會當場
    付款；施工時，甲○○的母親（按即陳瑩娟）有在場負責監督
    ，等做好負責驗收等語〔見本院卷㈠第301頁至第311頁
　　〕。暨陳瑩娟與訴外人盧銀珍之通訊軟體LINE對話內容謂：
    「7/29（五）陳瑩娟：『銀珍：麻煩再給我鄭總電話。好聯
    絡看他安排我們什麼時候去修改。謝謝。』」、「盧銀珍回
    覆：0000-000-000」、「8/11（四）盧銀珍：五餅二魚玻璃
    檢查五餅第一片表面有輕微裂痕由下往上算」、「8/23（二
　　）盧銀珍：請問何時過來施工」、「陳瑩娟回覆：正在安排
    師父！請放心！今天安排好晚點回您！」、「8/24（三）盧
    銀珍：有關上面搭架事宜，鄭董會協助拆別處的鷹架過來銜
    接，星期五請確定來的時兼（間） ，方便聯絡工人處理」
　　、「陳瑩娟回覆：早上1：00點前到」、「盧銀珍：請注意
    防護措施、報價單已回傳」等語〔見另案刑事案件卷㈠第29
　　9頁左下角之LINE對話截圖、第302頁右上角及右下角之LINE
    對話截圖第303頁左上角之LINE對話截圖〕。可知本件第二次
    工程，係因第一次工程所安裝之外牆彩色玻璃有破損情形
　　，由歐美公司另覓洪守憲前往現場施工，施工時間及施工方
    式均由歐美公司安排，洪守憲僅是配合歐美公司之安排，由
    甲○○開車搭載洪守憲及陳瑩娟前往系爭工地施工。施工方式
    由證人吳寬亮負責檢查藝術玻璃破損的原因及拆卸藝術，洪
    守憲則負責裁切及安裝藝術玻璃，按日計酬，每日報酬約3,
    000元，並於施工完畢後領取報酬，更換受損之藝術玻璃係
    由歐美公司提供，非由洪守憲提供；裁切及安裝藝術玻璃具
    有可替代性，洪守憲工作內容之專業技術性較低；且陳瑩娟
    在場負責監督洪守憲安裝藝術玻璃之過程，並於安裝後負責
    驗收。顯見歐美公司與洪守憲間具有人格上及經濟上之從屬
    性。
  ⒉本件第二次工程係將藝術玻璃鑲嵌於工地大樓外牆不銹鋼鐵
    內，施工方式需由陽台走到鷹架上進行，而外牆與鷹架距離
    50公分；且因藝術玻璃屬於易破材質，而施工地點位處高樓
　　，空間狹窄，藝術玻璃復鑲嵌在不銹鋼內，須他人協助完成
　　，非洪守憲一人可獨立完成等情，有刑案現場照片、證人吳
    寬亮及洪守憲施工時，有他人在場協助之照片，及另案刑事
    案件第一審勘驗本件事故發生當日現場錄影光碟之勘驗結果
    在卷可按〔見相驗卷第34頁、第36頁、第38頁、第39頁，偵
    字第11227號卷第168頁、第169頁，另案刑事案件卷㈡第238
    頁〕。顯見本件第二次工程非洪守憲一人可獨立完成，須證
    人吳寬亮分工合作協力完成，而具組織上從屬性。
  ⒊從而，洪守憲既係依歐美公司所安排之時間、方式，將歐美
　　公司提供之藝術玻璃鑲嵌在大樓外牆不銹鋼內，為歐美公司
　　之營業活動提供勞務，並獲取報酬，而具經濟上、人格上及
　　組織上之從屬性，則洪守憲與歐美公司間即成立僱傭關係，
　　此與洪守憲係獨資自營宏田玻璃不銹鋼工程行，以玻璃、不
　　鏽鋼裝潢安裝為主要業務無涉。歐美公司等2人辯稱：歐美
　　公司非洪守憲之雇主，對洪守憲無指示命令權，洪守憲獨資
　　自營宏田玻璃不銹鋼工程行，係以玻璃、不鏽鋼裝潢安裝為
　　主要業務，無另受僱於他人之必要。且洪守憲對於玻璃相關
　　工程熟稔，如何施作及能否施作，具有專業判斷知識，可自
　　由決定是否承接第二次工程。另洪守憲於105年8月26日前往
　　系爭工地施工，係由洪守憲自己選擇日期與時間，非由歐美
　　公司指定或管理，現場亦未受有任何人之指揮監督，洪守憲
　　可自行決定施作流程，所需材料、助手，亦得逕依其多年經
　　驗而為判斷，非為歐美公司所提供。洪守憲替歐美公司進行
　　第二次工程，非為歐美公司之營業為勞動，而係為其本身之
　　營業為勞動，不具經濟上之從屬性，且給付勞務過程又無與
　　同僚間居於分工合作狀態，對於勞務給付方式、時間也具有
　　獨立裁量權，洪守憲與歐美公司間之契約關係，為承攬關係
　　，非為僱傭關係云云，尚難憑採。
　㈡歐美公司於105年8月26日僱用洪守憲進行第二次工程時，有
    無違反職安法第6條第1項第5款規定之情事？
　  按雇主係指事業主或事業之經營負責人。雇主對防止有墜落
    之虞之作業場所引起之危害，應有符合標準之必要安全衛生
    設備。職安法第2條第3款、第6條第1項第5款分別定有明文
　　。次按雇主對於進入營繕工程工作場所作業人員，應提供適
    當安全帽，並使其正確戴用。雇主對於高度2公尺以上之工
    作場所，勞工作業有墜落之虞者，應訂定墜落災害防止計畫
　　，依下列風險控制之先後順序規劃，並採取適當墜落災害防
    止設施：一、經由設計或工法之選擇，儘量使勞工於地面完
    成作業，減少高處作業項目。二、經由施工程序之變更，優
    先施作永久構造物之上下設備或防墜設施。三、設置護欄、
    護蓋。四、張掛安全網。五、使勞工佩掛安全帶。六、設置
    警示線系統。七、限制作業人員進入管制區。八、對於因開
    放邊線、組模作業、收尾作業等及採取第一款至第五款規定
    之設施致增加其作業危險者，應訂定保護計畫並實施。營造
    安全衛生設施標準第11條之1、第17條分別有明文規定。查
　　，歐美公司與洪守憲間具有僱傭關係等情，業如上述，甲○○
    為歐美公司負責人，依職安法第2條第3款規定，均為雇主
　　。又本件第二次工程施工地點為系爭工地4樓，距離地面為1
    2.5公尺乙節，有刑案現場照片在卷可參（見相驗卷第37頁
　　），足見施工地點屬有墜落之虞之作業場所無訛。則歐美公
    司等2人自應負職業安全衛生法第6條第1項第5款規定之注意
    義務。另施工地點為營繕場所，且高度大於2公尺以上，故
    歐美公司等2人亦應負營造安全衛生設施標準第11條之1、第
    17條規定之注意義務。經查：
　⒈依另案刑事案件第一審勘驗施工現場監視器錄影光碟之勘驗
    結果：「檔案一：被害人（按即洪守憲）由上而下墜落。頭
    部先著地，身體下半部之後著地。檔案三：被害人於案發前
    出現在4樓餐廳，吳雋熙（按即甲○○）跟隨在後，吳雋熙先
    將椅子放在4樓餐廳，之後跟在被害人身後，兩人朝陽台走
    去，被害人右手持桶子，左手持物品，兩人均走出陽台，在
    陽台走動，被害人右手的桶子放在陽台，被害人在4樓餐廳
    與陽台方向，站立在陽台，吳雋熙衝進室內。」等情，有另
    案刑事案件第一審勘驗筆錄在卷可稽〔見另案刑事案件卷㈡第
    237頁至第238頁〕。又甲○○於另案刑事案件警詢時稱
　　：本件事故發生當日14時40分左右，安裝工程已經完成要收
    工，當時洪守憲在4樓鷹架上，其在4樓陽台，其收拾東西到
    一半，聽到撞擊聲，隨即往樓下看，發現洪守憲已經在1樓
    地上等語（見相驗卷第9頁背頁），足證洪守憲當時確係由
    系爭工地4樓鷹架上墜落至1樓地面。
  ⒉洪守憲墜落1樓地面時未配戴安全帽之情，有上開勘驗結果可
    佐。且證人即信展公司負責人鄭明郎於另案刑事案件一審審
    理時證稱：事故發生當時，洪守憲身上的腰帶不是安全帶，
    非一般在高樓作業使用之安全帶等語〔見另案刑事案件卷㈢第
    39頁、第41頁、第47頁〕，足見洪守憲當時確實未配戴安全
    帽或使用安全帶。另甲○○及證人陳瑩娟於另案刑事案件一審
    審理時均稱：事故發生當時，甲○○帶了3頂安全帽及3個安全
    帶等語〔見另案刑事案件卷㈢第63頁、第26頁〕，顯見歐美公
    司等2人當時並無任何不能提供安全帽或安全帶之情狀。證
    人陳瑩娟雖另證稱：伊有要求洪守憲戴安全帽，還講了2、3
    次，請洪守憲戴安全帽及安全帶，但洪守憲沒有回應等語〔
    另案刑事案件卷㈢第24頁至第26頁〕。然歐美公司等2人為向
    仁愛啟智中心承攬工程之人，倘洪守憲未依雇主要求配戴安
    全帽及安全帶，即應當場制止洪守憲在系爭工地4樓工作。
    而由另案刑事案件一審上開勘驗現場錄影光碟結果，顯示本
    件事故發生前，甲○○隨洪守憲走出系爭工地4樓陽台，洪守
    憲當時未戴安全帽且未使用安全帶而站立於鷹架，甲○○並未
    制止。是歐美公司等2人當時能提供上開安全設備卻未提供
    即讓洪守憲前往系爭工地4樓施工，則歐美公司等2人對本件
    事故之發生，顯有過失。再者，勞動部職業安全衛生署106
    年3月2日勞職北4字第1061005414號函所附職災檢查報告書
    ，認定洪守憲為歐美公司所僱用之臨時勞工，且歐美公司未
    設置職業安全衛生業務主管、未辦理職業安全衛生教育訓練
    、未訂定安全衛生工作守則、未訂定自動檢查計畫及未實施
    實施自動檢查、未訂定文件職業安全衛生管理計畫及且無執
    行記錄或文件，造成洪守憲死亡之直接原因為自施工架與大
    樓外牆間開口墜落至地面致死。間接原因為不安全狀況，包
    含：⑴高度約12公尺之施工架開口未設置護攔、護蓋或安全
    網等防護設備。⑵未使勞工確實使用安全帽。基本原因為：⑴
    未確實實施自動檢查。⑵未對勞工施以從事工作及預防災變
    所必要之安全衛生教育訓練等情，有上開職災檢查報告書附
    卷可參（見偵字第11227號卷第86頁至第101頁），亦徵歐美
    公司等2人未遵守職安法第6條第1項第5款規定之注意義務。
    是歐美公司等2人違反職安法第6條第1項第5款規定之注意義
    務至明，且其等2人之過失行為與洪守憲之死亡結果間，具
    有相當因果關係，應堪認定。歐美公司等2人辯稱伊等並無
    依職安法規定，對洪守憲提供所謂防止危害安全設備之保護
    義務云云，委無可採。
　㈢己○○等5人依侵權行為法律關係，請求歐美公司等2人應不
　　真正連帶給付己○○、戊○○、丙○○、丁○○、乙○○依
　　序各為40萬元本息、30萬元本息、30萬元本息、30萬元本息
　　、30萬元本息，及附帶上訴請求歐美公司、甲○○應分別再
　　給付己○○、丙○○、戊○○、丁○○、乙○○依序各為40
　　萬元本息、30萬元本息、30萬元本息、30萬元本息、30萬元
　　本息，有無理由？　
  ⒈第按違反保護他人之法律，致生損害於他人者，負賠償責任
　　。但能證明其行為無過失者，不在此限；民法第184條第2項
    定有明文。又職安法係為防止職業災害，保障工作者安全及
    健康而制定；職業安全衛生設施規則係為雇主使勞工從事工
    作之安全衛生設備及措施之最低標準；此觀職安法第1條、
    職業安全衛生設施規則第2條之規定自明。是雇主如有違反
    前開規定，自屬違反保護他人之法律，依民法第184條第2項
    規定，應負損害賠償之責。再按不法侵害他人致死者，被害
    人之父、母、子、女及配偶，雖非財產上之損害，亦得請求
    賠償相當之金額。民法第194條著有明文。查，歐美公司等2
    人為洪守憲之雇主，且於洪守憲在系爭工地4樓施工時，違
    反職安法第6條第1項第5款規定之注意義務等情，已如前所
    述，而己○○為洪守憲之配偶，戊○○、丙○○、丁○○、乙○○為洪
    守憲之子女，復有戶口名簿在卷可據（見原審重勞訴卷第12
    3頁至第124頁）。則己○○、戊○○、丙○○、丁○○、乙○○等5人
    ，依前開規定，請求歐美公司等2人賠償渠等非財產上之損
    害，洵屬有據。 
　⒉復按慰藉金之賠償須以人格權遭遇侵害，使精神上受有痛苦
    為必要，其核給之標準固與財產上損害之計算不同，然非不
    可斟酌雙方身分資力與加害程度，及其他各種情形核定相當
    之數額。又非財產上損害之慰撫金數額，究竟若干為適當，
    應斟酌兩造身分、地位、經濟狀況、加害程度及其他各種情
    形，俾為審判之依據（最高法院51年台上字第223號民事判
    決先例意旨、86年度台上字第511號民事判決意旨同此見解
　　）。本院審酌己○○與洪守憲結褵33餘年，突遭喪夫之痛，
　　戊○○、丙○○、丁○○、乙○○突遭喪父之痛，精神上所受痛苦非
    輕；及己○○、戊○○、丙○○、丁○○依序為00年次喪偶、00年次
    已婚有女、00年次未婚、00年次未婚，素有正業，勞保年資
    依序為33年又355日、13年又49日、11年又25日、13年又64
    日，乙○○為00年次未婚，曾有來自全家便利商店與新竹物流
    之薪資所得，勞保年資8年又332日。己○○105、106、107年
    度各類所得依序為196,423元、291,69
　　8元、214,230元，各類財產總額16,175,660元；戊○○105
　　、106、107年度各類所得依序為883,934元、910,459元、96
　　8,672元，另有中華票券金融股份有限公司投資；丙○○105
　　、106年度各類所得依序為948,987元、421,077元，另有中
    國鋼鐵股份有限公司投資；丁○○105、106、107年度各類所
    得依序為821,093元、746,983元、816,870元，另有遠東新
    世紀股份有限公司、南帝化學工業股份有限公司、中國鋼鐵
    股份有限公司投資；乙○○105、106、107年度各類所得依序
    為425,571元、444,436元、445,464元，名下無財產（
　　見原審重勞訴卷第123頁至第124頁之戶口名簿，第42頁至第
    47頁之勞保被保險人投保資料，第49頁至第100頁之司法院
    稅務電子閘門調件明細）；及甲○○00年次未婚，勞保年資12
    年又364日，105、106、107年度各類所得依序為325,384元
    、96,820元、56,236元，於歐美公司投資500萬元（見原審
    重勞訴卷第127頁之個人戶籍資料，第48頁之勞保被保險人
    投保資料，第101頁至第106頁之司法院稅務電子閘門調件明
    細）；暨歐美公司迄今仍有固定之資產與盈餘，實收資本總
    額維持500萬元，股東為甲○○1人，105年度現金1,624,3
　　11元、銀行存款668,635元，106年度現金51,600元、銀行存
    款954,571元，107年度現金188,929元、銀行存款3,209,633
　　元，105、106、107年度分配甲○○現金股利分配盈餘295,1
　　59元、87,826元、56,236元，有財政部北區國稅局板橋分局
    108年8月20日北區國稅板橋營字第1082071255號函及函附之
    資產負債表、107年度營利事業投資人明細及分配盈餘表，
    財政部臺北國稅局108年8月21日財北國稅北投營所字第1082
　　554358號函及函附之資產負債表、投資人明細及分配盈餘表
    在卷可按（見原審勞重訴卷第108頁至第110頁、第111頁至
    第115頁）等兩造之身分、地位、經濟能力等一切情狀，認
    己○○請求精神慰撫金80萬元，戊○○、丙○○、丁○○、乙○○各請
    求精神慰撫金60萬元，為有理由；逾前開範圍之請求，則均
    為無理由。
　⒊另按損害之發生或擴大，被害人與有過失者，法院得減輕賠
    償金額或免除之；民法第217條第1項定有明文。法院於裁量
    賠償金額減至何程度或為完全免除時，應斟酌雙方原因力之
    強弱與過失之輕重決定之。本院審酌歐美公司等2人固未依
　　前揭職安法之規定，對洪守憲提供安全帽及安全帶，致洪守
    憲於系爭工地4樓施工時，不慎墜落1樓地面死亡，而有過失
　　，然洪守憲本身獨資自營宏田玻璃不銹鋼工程行多年，以玻
    璃、不鏽鋼裝潢安裝為主要業務，係安裝玻璃之專業師傅，
　　對於在系爭工地4樓施工，應配戴安全帽及安全帶，以防墜
    落而危及安全之情應屬知之甚詳，卻疏於注意而未使用配戴
    安全帽及安全帶，致於系爭工地4樓施工時，不慎墜落1樓地
    面死亡，認洪守憲就本件事故之發生與有過失；且洪守憲與
    歐美公司等2人就本件事故之發生，應各負20％、80％之過失
    責任，始符公允。是己○○等5人承擔洪守憲之20％過失責任，
    己○○得請求精神慰撫金之金額為64萬元（計算式：
　　800,000×80％＝640,000），戊○○、丙○○、丁○○、乙○○各得請
    求精神慰撫金之金額為48萬元（計算式：600,00
　　0×80％＝480,000）。
　⒋又因連帶債務人中之一人為清償、代物清償、提存、抵銷或
　　混同，而債務消滅者，他債務人亦同免其責任。債權人向連
　　帶債務人中之一人免除債務，而無消滅全部債務之意思表示
　　者，除該債務人應分擔之部分外，他債務人仍不免其責任。
　　連帶債務人相互間，除法律另有規定或契約另有訂定外，應
　　平均分擔義務。民法第274條、第276條第1項、第280條前段
　　分別定有明文。再者，債權人與連帶債務人中之一人成立和
　　解，如無消滅其他債務人債務之意思，他債務人能否主張免
　　責，應視該連帶債務人應允賠償金額而定。若該連帶債務人
　　應允賠償金額超過其依法應分擔額者，他債務人之賠償金額
　　不受影響；若低於其應分擔額者，就其差額部分，即因債權
　　人對其應分擔部分之免除，而有民法第276條第1項規定之適
　　用，並對他債務人發生絕對之效力（最高法院99年度台抗字
　　第113號、98年度台抗字第200號民事裁定意旨同此見解）。
　　。查，信展公司負責人鄭明郎同意在系爭工地搭設施工架，
　　供歐美公司人員在施工架施工即更換五餅玻璃，即應依施工
　　架作業安全檢查重點及注意事項之規定搭設，惟鄭明郎於搭
　　設1至5樓正面外牆之施工架時，明知此高於2公尺以上之施
　　工架，與該建築物外牆之開口處寬於40公分，依施工架作業
　　安全檢查重點及注意事項第6條規定，應在開口處設置護蓋
　　（補助踏板）或長條型安全網等防止從開口處墜落之設備，
　　防止發生施工人員自開口處墜落之危險。然鄭明郎疏未在開
　　口處設置護蓋（補助踏板）或長條型安全網等防護設備，致
　　洪守護於106年8月26日在系爭工地4樓施工時，不慎從施工
　　架墜落至1樓地面，經送醫不治死亡，涉犯業務過失致死罪
　　嫌，經新竹地檢署提起公訴，己○○等5人對信展公司及鄭
　　明郎提起刑事附帶民事訴訟後，雙方成立和解，信展公司與
　　鄭明郎願連帶給付己○○等5人共80萬元等情，有新竹地檢
　　署107年度偵續字第2號檢察官起訴書、新竹地院107年度附
　　民字第303號和解筆錄附卷可按（見原審重勞訴卷第197頁至
　　第203頁），且觀諸和解筆錄第3點所載，己○○等5人並無
　　免除歐美公司等2人損害賠償責任之意。則信展公司等2人與
　　歐美公司等2人應各平均分擔2分之1，己○○等5人主張歐美
　　公司等2人應分擔3分之2，並無可採。是依前開規定及說明
　　，歐美公司等2人得免除40萬元（計算式：800,000÷4×2＝40
　　0,000）之債務，再依前述己○○等5人依序得請求之金額64
　　萬元、48萬元、48萬元、48萬元、48萬元計算，歐美公司等
　　2人對己○○部分得免除之金額為10萬元【計算式：400,000
　　×〔640,000÷（640,000＋480,000＋480,000＋480,000＋480
　　,000）〕＝100,000】，對戊○○、丙○○、丁○○、乙○
　　○等人各得免除之金額為75,000元【計算式：400,000×〔48
　　0,000÷（640,000＋480,000＋480,000＋480,000＋480,000
　　）〕＝75,000】。是以，己○○得請求精神慰撫金之金額為
　　54萬元（計算式：640,000－100,000＝540,000），戊○○
　　、丙○○、丁○○、乙○○各得請求精神慰撫金之金額為40
　　5,000元（計算式：480,000－75,000＝405,000）。
　⒌按「因犯罪行為被害而死亡者之遺屬、受重傷者及性侵害犯
    罪行為被害人，得申請犯罪被害補償金。」、「國家於支付
    犯罪被害補償金後，於補償金額範圍內，對犯罪行為人或依
    法應負賠償責任之人有求償權。」、「前項求償權，由支付
    補償金之地方法院或其分院檢察署行使。必要時，得報請上
    級法院檢察署指定其他地方法院或其分院檢察署為之。」犯
    罪被害人保護法第4條、第12條第1項、第2項分別著有明文
　　。是以，倘犯罪被害人或其遺屬於受領犯罪被害補償金後，
　　於該補償金額範圍內，即由支付該補償金之地方法院或地方
    檢察署取得對犯罪行為人之求償權，則犯罪被害人或其遺屬
    所受領之犯罪被害補償金，即應自其請求犯罪行為人損害賠
    償金額中扣除。查，本件己○○等5人已依前開規定向新竹地
    檢署申請犯罪被害補償金，經該署犯罪被害人補償審議委員
    會決定分別補償己○○611,015元，戊○○、丙○○、丁○○、乙○○
    各40萬元，並於107年11月2日將前開金額合計2,211,015元
    全部匯至己○○之金融帳戶乙節，有新竹地檢署109年6月12日
    竹檢永誠冬107求償14字第003223號函存卷可稽〔見本院卷㈠
    第173頁〕，而己○○所領補償金611,015元之40萬元為精神慰
    撫金，其餘為喪葬費用；另戊○○、丙○○、丁○○、乙○○所領補
    償金各40萬元均為精神慰撫金
　　之情，已據己○○等5人之訴訟代理人陳明在卷，歐美公司等2
    人並未表示爭執〔見本院卷㈡第206頁〕。又己○○等5人因與信
    展公司與鄭明郎成立和解，鄭明郎已給付和解金80
　　萬元予己○○等5人，新竹地檢署犯罪被害人補償審議委員會
    遂於109年9月10日以109年度返補字第3號決定書命己○○
　　、戊○○、丙○○、丁○○、乙○○應分別依序返還犯罪被害補償金
    221,080元（含喪葬費及精神慰撫金）、144,730元
　　、144,730元、144,730元、144,730元等情，復有新竹地檢
    署犯罪被害人補償審議委員會109年度返補字第3號決定書在
    卷可考〔見本院卷㈡第169頁至第177頁〕。是以，本件己○○等5
    人請求歐美公司等2人賠償精神慰撫金金額，自應扣除
    精神慰撫金部分之補償金額255,270元（計算式：400,000－
　　144,730＝255,270）。從而，己○○得請求精神慰撫金之金
　　額為284,730元（計算式：540,000－255,270＝284,730），戊
    ○○、丙○○、丁○○、乙○○各得請求精神慰撫金之金額為149,73
    0元（計算式：405,000－255,270＝149,730）。
　⒍歐美公司等2人另辯稱甲○○於洪守憲出殯前曾至靈堂致意
　　，並給付戊○○賠償金5萬元，亦應扣除云云，惟此為己○○所
    否認，歐美公司等2人復未能舉證以實其說，是歐美公司等2
    人此部分抗辯，不足採信。
　⒎另按不真正連帶債務係謂數債務人具有同一目的，本於各別
    之發生原因，對債權人各負全部給付之義務，因債務人中一
    人為給付，他債務人即應同免其責任之債務（最高法院89年
    度台上字第2240號、92年度台上字第1540號民事判決意旨同
    此見解）。本件歐美公司、甲○○因各自疏失，致發生洪守憲
    死亡結果，對己○○等5人各負全部給付之義務，惟二者客觀
    上具有同一目的，為不真正連帶債務。是歐美公司、吳雋熙
    中任一人為給付，他一人即應於給付範圍同免其責任。
七、綜上所述，己○○等5人依侵權行為損害賠償法律關係，請求
    ：㈠歐美公司應給付己○○、戊○○、丙○○、丁○○、乙○○依序各
    為284,730元、149,730元、149,730元、149,730元、149,73
    0元，及均自刑事附帶民事訴訟起訴狀繕本送達翌日即107年
    1月24日（繕本於107年1月23日送達，見原附民卷第125頁之
    送達證書）起至清償日止，按週年利率5％計算之利息；㈡甲○
    ○應給付己○○、戊○○、丙○○、丁○○、乙○○依序各為284,730元
    、149,730元、149,730元、149,730元、149,730元，及均自
    刑事附帶民事訴訟起訴狀繕本送達翌日即107年1月24日（繕
    本於107年1月23日送達，見原附民卷第125頁之送達證書）
    起至清償日止，按週年利率5％計算之利息；㈢前開所命之給
    付，如任一人已為給付，另一人於該給付範圍內，同免其給
    付義務部分，為有理由，應予准許；逾此部分之請求，則為
    無理由，不應准許。從而，原審就超過上開應准許部分，為
    歐美公司等2人敗訴之判決，並就該部分為准、免假執行之
    宣告，自有未洽，歐美公司等2人上訴意旨指摘原判決此部
    分不當，求予廢棄改判，為有理由，爰由本院廢棄改判如主
    文第2項所示。至於上開應准許部分，原審為歐美公司等2人
    敗訴之判決，並就此部分依兩造聲請分別為准、免假執行之
    諭知，核無不合。歐美公司等2人上訴意旨指摘原判決此部
    分不當，求予廢棄改判，為無理由，應駁回其上訴。又原審
    駁回己○○等5人其餘之訴及該部分假執行之聲請部分（即駁
    回己○○4,100,520元本息，己○○、丙○○、戊○○、丁○○、乙○○
    各270萬元本息之請求），核無違誤，己○○、丙○○、戊○○、
    丁○○、乙○○依序就其中之40萬元本息、30萬元本息、30萬元
    本息、30萬元本息、30萬元本息部分提起附帶上訴，請求歐
    美公司、甲○○各再為給付前開金額，指摘原判決此部分不當
    ，求予廢棄改判，為無理由，應駁回其等附帶上訴。
八、本件事證已臻明確，兩造其餘之攻擊或防禦方法及所用之證
    據，經本院斟酌後，認為均不足以影響本判決之結果，爰不
    逐一論列，附此敘明。
九、據上論結，本件歐美公司、甲○○之上訴為一部有理由、一部
    無理由；己○○、丙○○、戊○○、丁○○、乙○○之附帶上訴為無理
    由，依民事訴訟法第450條、第449條第1項、第78條、第79
    條、第85條第1項本文、第85條第2項，判決如主文。
中　　華　　民　　國　　110 　年　　1 　　月　　12　　日
                  勞動法庭
                      審判長法  官   黃嘉烈
                            法  官   張文毓
                            法  官   高明德
正本係照原本作成。
上訴人不真正連帶給付金額未逾新臺幣150萬元，不得上訴。
被上訴人合併上訴利益額逾新臺幣150萬元，如不服本判決，應
於收受送達後20日內向本院提出上訴書狀，其未表明上訴理由者
，應於提出上訴後20日內向本院補提理由書狀（均須按他造當事
人之人數附繕本）上訴時應提出委任律師或具有律師資格之人之
委任狀；委任有律師資格者，另應附具律師資格證書及釋明委任
人與受任人有民事訴訟法第466 條之1第1項但書或第2項（詳附
註）所定關係之釋明文書影本。如委任律師提起上訴者，應一併
繳納上訴審裁判費。
中　　華　　民　　國　　110 　年　　1 　　月　　12　　日

                            書記官   郭彥琪
附註：
民事訴訟法第466條之1（第1項、第2項）：
對於第二審判決上訴，上訴人應委任律師為訴訟代理人。但上訴
人或其法定代理人具有律師資格者，不在此限。
上訴人之配偶、三親等內之血親、二親等內之姻親，或上訴人為
法人、中央或地方機關時，其所屬專任人員具有律師資格並經法
院認為適當者，亦得為第三審訴訟代理人。